臺灣高等法院臺中分院民事判決
110年度重上字第153號
上  訴  人  羅以婷

訴訟代理人  蔡芳宜律師
            王文聖律師
上  一  人
複  代理人  張浚泓律師
被  上訴人  蔡青  

訴訟代理人  楊永吉律師
            張思涵律師
上列當事人間分配表異議之訴事件，上訴人對於民國110年5月19
日臺灣臺中地方法院109年度重訴字第542號第一審判決提起上訴
，本院於110年11月2日言詞辯論終結，判決如下：
    主  文
原判決關於確認原法院108年度司執字第129264號強制執行事件
於109年5月4日製作之分配表[表1]次序10所列之本票債權及利息
債權均不存在，及上開分配表[表1]次序10所列應受分配額新臺
幣3,775,234元（原判決誤載為5,718,350元）應予剔除，暨該部
分訴訟費用之裁判，均廢棄。
上開廢棄部分，被上訴人在第一審之訴駁回。
其餘上訴駁回。
第一審（除確定部分外）及第二審訴訟費用，由上訴人負擔百分
之34，餘由被上訴人負擔。
    理  由
壹、程序部分：
　　被上訴人於原審聲明請求：㈠確認原法院108年度司執字第12
    9264號給付票款強制執行事件於民國109年5月4日製作之分
    配表（下稱系爭分配表）[表1]次序10所列票據債權不存在
    ；㈡[表1]次序7應受分配額應減為新臺幣（下同）3,420,027
    元，[表1]次序9、[表1]次序10應受分配額應減為0元，並將
    其減少之金額8,331,300元改分配予被上訴人；㈢[表2]次序2
    、[表2]次序3上訴人應受分配額應減為0元，並將其減少之
    金額1,174,525元改分配予被上訴人。原審判決准許上開聲
    明第㈠項部分；上開聲明第㈡項部分，則准許剔除[表1]次序7
    應受分配額超過4,922,771元部分，及[表1]次序10應受分配
    額3,775,234元（原判決誤載為5,781,356元，應予更正）部
    分，另駁回被上訴人其餘之訴。而被上訴人就上開受敗訴判
    決部分，未聲明不服，上開部分非本院審理範圍，以下不為
    論述。
貳、實體部分：
一、被上訴人主張：伊於105年8月12日向上訴人借款650萬元（
    下稱系爭650萬元借款），並以伊所有坐落臺中市○區○○段00
    00000○0000000地號土地及其上同段2119、9741建號建物（
    門牌號碼：臺中市○區○○○路000號，上開土地及建物下合稱
    系爭不動產），合併設定如[表1]次序7所示擔保債權額650
    萬元之第二順位抵押權予上訴人。自105年11月3日起至108
    年12月18日止，伊陸續以現金存入，或以匯款至上訴人所指
    定訴外人即上訴人之母００００申設之中國信託商業銀行帳號00
    0000000000號帳戶（下稱活存帳戶）之方式，清償系爭借款
    共2,997,256元（下稱系爭2,997,256元），上訴人於系爭2,
    997,256元範圍內不得再受分配，故[表1]次序7所示應受分
    配金額應縮減為4,922,771元（計算式：本金6,500,000元＋
    利息1,420,027元－已清償2,997,256元＝4,922,771元）。又[
    表1]次序7所示第二順位抵押權所擔保之債權本息，經伊清
    償至106年11月間剩餘約500萬元，上訴人遂要求伊與訴外人
    即伊之子０００於106年11月9日共同簽發面額500萬元之本票（
    下稱系爭500萬元本票）作為擔保，故系爭500萬元本票之債
    權實際並不存在。兩造為系爭500萬元本票之直接前、後手
    ，伊自得對上訴人主張原因關係抗辯，上訴人即不得據系爭
    500萬元本票請求分配[表1]次序10所示金額。爰依強制執行
    法第41條第1項前段規定，求為確認系爭分配表中[表1]次序
    10所列本票及利息債權均不存在；[表1]次序7所示第二順位
    抵押權之應受分配金額超過4,922,771元部分，及[表1]次序
    10所示之票款及利息債權總額5,718,356元部分，均應予剔
    除。
二、上訴人則辯以：關於[表1]次序7部分，被上訴人從未清償系
    爭650萬元借款。０００自105年間起陸續向伊借款共4,605,000
    元，伊均以現金交付借款予０００。系爭2,997,256元係０００用
    以清償上開4,605,000元借款，而與系爭650萬元借款無涉。
    關於[表1]次序10部分，０００以被上訴人為連帶保證人，另於
    106年11月9日向伊借款500萬元（下稱系爭500萬元借款），
    伊以００００所簽發之支票2紙交付借款，且均已兌現。系爭500
    萬元本票係為擔保系爭500萬元借款債權，而與系爭650萬元
    借款無關，故[表1]次序10所示之本票及利息債權確實存在
    。
三、原審為被上訴人一部勝訴、一部敗訴之判決，即確認[表1]
    次序10所示之本票及利息債權均不存在；[表1]次序7所示應
    受分配金額超過4,922,771元部分，及[表1]次序10所示應受
    分配額3,775,234元（原判決主文誤載為5,718,356元）部分
    ，均應予剔除；另駁回被上訴人逾上開部分之請求。上訴人
    不服原判決提起上訴，其上訴聲明為：㈠原判決不利上訴人
    部分廢棄；㈡上開廢棄部分，被上訴人於第一審之訴駁回。
    被上訴人則答辯聲明：上訴駁回。
四、兩造不爭執事項：（本院卷第88頁至第90頁、第99頁）
  ㈠被上訴人於105年8月12日向上訴人借款650萬元（即系爭650
    萬元借款），並同時就被上訴人所有之系爭不動產合併設定
    擔保債權額650萬元之第二順位抵押權予上訴人（即[表1]次
    序7部分）。
  ㈡自105年11月3日至108年12月18日，陸續有以現金存入、匯款
    方式，將總計2,997,256元之款項（即系爭2,997,256元）匯
    入００００申設之中國信託活存帳戶。
　㈢被上訴人與０００共同於106年11月9日簽發系爭500萬元本票予
    上訴人。
  ㈣００００有簽發票號CJ0000000、發票日106年11月9日、票面金額
    250萬元、正面記載禁止背書轉讓之支票予０００，經０００於106
    年11月10日提示支票取款，已兌現。
  ㈤００００有簽發票號CJ0000000、發票日106年11月13日、票面金
    額250萬元、正面記載禁止背書轉讓之支票予０００，經０００於1
    06年11月13日提示支票取款，已兌現。
  ㈥００００申設之中國信託商業銀行帳號000000000000號帳戶（下
    稱甲存帳戶），於106年11月13日有以現金存入250萬元；００
    ００之中國信託活存帳戶，於106年11月16日有以現金存入2,7
    75,000元之紀錄。
  ㈦０００分別簽發票號TH232571、發票日106年1月20日、到期日10
    6年2月10日、票面金額19萬元；票號TH232570、發票日106
    年1月20日、到期日106年2月10日、票面金額29萬元；票號T
    H232573、發票日106年3月14日、到期日106年3月17日、票
    面金額10萬元；票號TH232574、發票日106年3月14日、到期
    日106年3月25日、票面金額115,000元；票號TH0000000、發
    票日106年5月18日、到期日106年7月31日、票面金額106萬
    元；票號TH0000000、發票日106年10月5日、到期日106年10
    月12日、票面金額70萬元；票號TH232575、發票日106年3月
    14日、到期日106年4月3日、票面金額29萬元之本票7紙予上
    訴人。
  ㈧０００於106年1月20日簽立承諾書：「本人０００承諾羅小姐於中
    華民國106年2月10日前匯款新臺幣19萬元整，中華民國106
    年2月20日前匯款新臺幣29萬元整，若有延誤，願付每天新
    臺幣5,000元延滯費。」予上訴人。
  ㈨０００於106年5月18日簽立書狀：「茲因尚欠106萬總金額，還
    款程序，23日50,000補貼利息、6/2，100,000、6/7，100,0
    00，每週三100,000元以此類推至全部金額結束。因向中租
    迪和貸款預計6/5前後5日撥款，撥款下來清償利息所欠總額
    ，如未能履行以上承諾，僅聽處置，接受法院執行。」予上
    訴人。
  ㈩０００於107年6月1日簽立承諾書：「本人０００承諾羅以婷小姐中
    華民國107年6月7日歸還新臺幣50萬元正、107年6月14日歸
    還新臺幣50萬元正、107年6月21日歸還新臺幣100萬元正，
    恐口說無憑，特立此據。」予上訴人。
  ０００於106年11月1日簽立還款承諾書：「本人０００與羅以婷小
    姐借貸事宜，總金額新臺幣260萬元正，經雙方協調達成共
    識，本人承諾以下還款方式及日期，106年11月10日還款新
    臺幣35萬元正，106年11月25日還款新臺幣35萬元正，106年
    12月7日起，每週四還款新臺幣10萬元正，至107年2月8日止
    共十次。107年2月22日起每週四還款新臺幣15萬元，至107
    年3月29日止共六次。於還款到期日前提前三日告之便有三
    日寬限期，如超出寬限期，罰款還款金額1成。恐口說無憑
    ，特立此據。」予上訴人。
  ０００於105年間，陸續將其所擔任負責人之喜雷格企業社所簽
    發之支票，及安新電業有限公司等其他廠商之客票（分別為
    發票日期106年5月5日、支票號碼DZ0000000、票面金額525,
    000元；發票日期106年7月15日、支票號碼UA0000000、票面
    金額23萬元；發票日期106年7月31日、支票號碼YU0000000
    、票面金額200萬元；發票日期106年8月5日、支票號碼FY00
    00000、票面金額25萬元；發票日期106年9月30日、支票號
    碼SDA0000000、票面金額25萬元；發票日期106年10月12日
    、支票號碼SDA0000000、票面金額70萬元；發票日期106年1
    0月18日、支票號碼SDA0000000、票面金額30萬元；發票日
    期106年11月5日、支票號碼SDA0000000、票面金額35萬元，
    合計4,605,000元，下合稱系爭8紙支票）以交付或背書轉讓
    之方式交付予上訴人，然系爭8紙支票均因存款不足而遭退
    票或因金融機構拒轉而未兌現。
五、本件爭點：
  ㈠被上訴人於105年8月11日向上訴人借款650萬元，是否已經清
    償？若否，尚有若干款項未清償？
  ㈡上訴人與０００間於106年11月9日是否成立500萬元消費借貸關
    係，並由被上訴人擔任連帶保證人共同簽發本票擔保？
  ㈢被上訴人請求將系爭分配表[表1]次序7之第二順位抵押權（
    本金650萬元、利息1,420,027元）應受分配金額於超過4,92
    2,771元部分、[表1]次序10之票款債權（本金500萬元、利
    息718,356元）應受分配金額3,775,234元（即債權原本暨其
    利息總額×分配比率66.0196％）予以剔除，有無理由？
六、本院得心證之理由：
　㈠被上訴人就系爭650萬元借款，業已清償2,997,256元：
　⒈被上訴人於105年8月12日向上訴人借款650萬元，並同時將系
    爭不動產合併設定如[表1]次序7擔保債權額650萬元之第二
    順位抵押權予上訴人；被上訴人自105年11月3日至108年12
    月18日，陸續以現金存入、匯款方式，將系爭2,997,256元
    匯入００００之中國信託活期存款帳戶等情，為兩造所不爭執（
    不爭執事項㈠㈡參照），堪信為真。參以證人０００於原審證稱
    ：伊係被上訴人的兒子，系爭2,997,256元是被上訴人要伊
    以匯款或現金存款至００００之帳戶內，幫被上訴人清償系爭65
    0萬元借款；伊為青億工業股份有限公司（下稱青億公司）
    股東，且被上訴人有交代，因此伊知道青億公司匯款給００００
    ，為了幫被上訴人償還債務等語（原審卷第353頁、第357頁
    、第607頁至第608頁）；及證人０００於原審證稱：伊於99年
    至107年間在青億公司任職，被上訴人係伊前老闆；０００會拿
    錢給伊，要伊去存在某個帳戶裡面，幫青億公司、被上訴人
    或０００還款等語（原審卷第605頁至第607頁），則系爭2,997
    ,256元係用以清償被上訴人之系爭650萬元借款，應屬為真
    。
　⒉上訴人固主張：０００為購買喜雷格企業社所需設備，自105年
    間起陸續以系爭8紙支票作為擔保，向伊借款共4,605,000元
    ，系爭2,997,256元乃０００清償其對伊所負之上開借款債務，
    與被上訴人之系爭650萬元借款無涉云云，然此節為被上訴
    人所否認，並以前詞置辯。查，０００於原審證稱：伊並未向
    上訴人借款4,605,000元等語（原審卷第357頁），且上訴人
    均未提出交付4,605,000元借款之證明，是否確有此借款存
    在，實有可疑。且系爭8紙支票之票面金額雖合計為4,605,0
    00元，然其所載發票日期均為「106年」間【分別為106年5
    月5日、106年7月15日、106年7月31日、106年8月5日、106
    年9月30日、106年10月12日、106年10月18日、106年11月5
    日（不爭執事項參照）】，與上訴人所稱０００自「105年」
    間起陸續向伊借款等情，已有不符；又交付支票予他人之原
    因不一，尚難僅以０００曾交付系爭8紙支票予被上訴人，即謂
    ０００持系爭8紙支票作為擔保而向上訴人借款。再觀諸上訴人
    所提本票7紙【票面總金額共2,745,000元，分別為19萬元、
    29萬元、10萬元、115,000元、106萬元、70萬元、29萬元（
    不爭執事項㈦參照）】、承諾書4紙【所載借款總金額共464
    萬元，分別為19萬元、29萬元、106萬元、50萬元、260萬元
    （不爭執事項㈧㈨㈩參照）】，不論是本票、承諾書所示之總
    金額，或各本票、承諾書分別所示之金額，均與系爭8紙支
    票不符，尚難作為替代系爭8紙支票之借款擔保。上訴人雖
    又以０００所簽立之承諾書為據（原審卷第561頁至第567頁）
    ，惟上開承諾書除106年11月1日簽立該份外，均無法看出００
    ０與上訴人間有借貸關係存在，而106年11月1日該份承諾書
    （原審卷第567頁）係記載「０００與羅以婷小姐借貸事宜金額
    新臺幣貳佰陸拾萬元正…」，亦與上訴人所稱之4,605,000元
    不符，無從認定4,605,000元借款之存在。則上訴人既無從
    證明０００曾向上訴人借款共4,605,000元，自難認系爭2,997,
    256元係用以清償該借款。上訴人此部分主張，要無可採。
　㈡上訴人與０００間於106年11月9日有成立500萬元消費借貸關係
    ，並由被上訴人擔任連帶保證人共同簽發本票擔保：
　⒈上訴人與０００前因「聲請人０００於106年間向對造人（即上訴人
    ）借款新臺幣500萬元，並由０００擔任連帶保證人，約定107
    年5月9日到期清償，不計利息，惟迄今尚未清償」之故，而
    於臺中市太平區調解委員會成立調解，有臺中市太平區調解
    委員會107年7月19日107年民調字第311號調解書在卷可參（
    本院卷第111頁）。又上訴人即債權人以上開調解書為執行
    名義，向原法院聲請強制執行，經原法院以107年度司執字
    第105786號清償債務強制執行事件受理在案，然因債務人００
    ０無財產可供執行，原法院於107年10月11日核發債權憑證予
    上訴人等情，有原法院107年10月11日中院麟民執107司執一
    字第105786號債權憑證在卷可憑（本院卷第113頁至第114頁
    ）。佐以被上訴人自陳：上訴人認為０００於106年間所為之擔
    保並無效果，遂於107年間再要求以０００一同作為擔保人等語
    （本院卷第191頁），足見上訴人主張０００於106年間確有向
    上訴人借款500萬元之情為真。且兩造對上訴人交付００００簽
    發票面金額各250萬元之支票2紙予０００，分別經０００於106年1
    1月10日、106年11月13日提示取款，且均已兌現等情均不爭
    執（不爭執事項㈣㈤參照），堪認上訴人已交付500萬元予０００
    。則上訴人與０００間確有系爭500萬元借款之消費借貸關係無
    訛。又０００於原審證稱：被上訴人叫伊在系爭500萬元本票上
    簽名伊就簽名等語（原審卷第354頁至第355頁），核與被上
    訴人與０００共同於106年11月9日簽發系爭500萬元本票予上訴
    人等情相符（不爭執事項㈢參照）；且上訴人與０００間於106
    年11月9日成立500萬元消費借貸關係，已如上述，從而上訴
    人主張[表1]次序10所示之票款債權，乃為擔保上訴人與０００
    間於106年11月9日成立之500萬元消費借貸關係，自屬有據
    。又票據關係原則上與其原因關係分離，且被上訴人與０００
    本得各自基於不同之原因關係而共同簽發本票，被上訴人既
    為系爭500萬元本票之共同發票人，自應負票據責任。
　⒉被上訴人雖辯稱：０００與上訴人間並無500萬元消費借貸之合
    意，系爭500萬元本票係為擔保[表1]次序7所示系爭650萬元
    借款已部分清償尚餘約500萬元之債權額而簽發云云。惟上
    訴人與０００間確有系爭500萬元借款乙節，業據本院認定如前
    ，被上訴人此部分空言所辯，自無從採信。
  ⒊被上訴人再辯稱：上訴人與０００間並無500萬元借貸關係存在
    ，０００之所以兌現上訴人交付之００００簽發之支票，係為配合
    上訴人做資金流向，才由上訴人友人陪同去將支票提示兌現
    ，領出之現金亦當場交給上訴人友人，０００根本未實際收受
    支票兌現之款項云云。然系爭2紙支票分別於106年11月10日
    、106年11月13日各兌現250萬元，而００００之中國信託支票存
    款帳戶、活期存款帳戶，則分別於106年11月13日以現金存
    入250萬元、於106年11月16日以現金存入2,775,000元（不
    爭執事項㈥參照）。若如被上訴人所述，０００兌現支票後取得
    之款項，均隨即存回００００帳戶，何以106年11月16日該次所
    存入之金額會高於票款250萬元？且若被上訴人所述為真，０
    ００於106年11月10日、106年11月13日兌現之票款，均應於當
    日直接存回００００之帳戶，然００００帳戶內存入上開2筆款項之
    日期，卻為106年11月13日、106年11月16日，與被上訴人所
    述亦屬有別。則被上訴人此部分所辯，顯與事實不符，自不
    足採。
　㈢被上訴人請求將[表1]次序7所示第二順位抵押權之應受分配
    金額超過4,922,771元部分予以剔除，為有理由；[表1]次序
    10所示票款債權之應受分配額3,775,234元，應予剔除，則
    無理由：
　⒈關於[表1]次序7部分，被上訴人已就系爭650萬元借款清償共
    2,997,256元，已如前述，則上訴人於系爭2,997,256元範圍
    內自不得再受分配，被上訴人請求將[表1]次序7所示之應受
    分配金額超過4,922,771元（計算式：本金6,500,000元＋利
    息1,420,027元－已清償2,997,256元＝4,922,771元）部分予
    以剔除，應有理由。
　⒉至於[表1]次序10部分，上訴人已舉證證明其與０００間於106年
    11月9日成立500萬元之消費借貸關係，並由被上訴人與０００
    共同簽發系爭500萬元本票作為擔保，從而被上訴人主張[表
    1]次序10所列之本票及利息債權均不存在，應無理由。被上
    訴人既為系爭500萬元本票之發票人，自應負票據責任，則
    被上訴人主張[表1]次序10所示債權原本暨其利息共計5,718
    ,356元、應受分配額3,775,234元部分應予剔除，亦無理由
    。
七、綜上所述，被上訴人依強制執行法第41條第1項前段規定請
    求將[表1]次序7所示第二順位抵押權之應受分配金額超過4,
    922,771元部分，予以剔除，為有理由，應予准許；逾此部
    分之請求，則無理由，應予駁回。原審就被上訴人逾上開應
    准許部分之請求，為被上訴人勝訴判決，尚有未洽，上訴論
    旨指摘原判決此部分不當，求予廢棄改判，為有理由，爰由
    本院廢棄改判如主文第2項所示。至於上開應准許部分，原
    判決為被上訴人勝訴之判決，並無違誤，上訴意旨指摘此部
    分不當，為無理由，應駁回上訴。
八、本件事證已臻明確，兩造其餘之攻擊或防禦方法及所用之證
    據，經本院斟酌後，認為均不足以影響本判決之結果，爰不
    逐一論列，附此敘明。
九、據上論結，本件上訴為一部有理由，一部無理由，爰判決如
    主文。　　
中　　華　　民　　國　　110 　年　　11　　月　　23　　日
        　　    民事第五庭    審判長法　官  游文科
　　　　　　　　　　　　　　        法　官  吳崇道
　　　　　　　　　　　　　　　      法　官  楊珮瑛
正本係照原本作成。           
兩造均得上訴。
如不服本判決，應於收受送達後20日內向本院提出上訴書狀，其
未表明上訴理由者，應於提出上訴後20日內向本院補提理由書狀
（均須按他造當事人之人數附繕本）。因疫情而遲誤不變期間，
得向法院聲請回復原狀。
上訴時應提出委任律師或具有律師資格之人之委任狀；委任有律
師資格者，另應附具律師資格證書及釋明委任人與受任人有民事
訴訟法第四百六十六條之一第一項但書或第二項所定關係之釋明
文書影本。如委任律師提起上訴，應一併繳納上訴裁判費。

                                    書記官  金珍華

中　　華　　民　　國　　110 　年　　11　　月　　23　　日